---
title: 'Cours 1 : Les fonctions'
author: "Exercices"
output:
  word_document: default
  html_document:
    toc: yes
---

```{r setup, include=FALSE}
knitr::opts_chunk$set(include = FALSE)
```

# Description de variables

Ecrire une fonction qui, à partir d'une variable, effectue les étapes suivantes :

  * Affiche le nombre de données manquante s'il y en a ;
  * Impute les données manquantes par la moyenne ;
  * Représente un histogramme des données après imputation ;
  * Et retourne à l'utilisateur un `summary()` de la variable après imputation.
  
```{r}
impute_and_describe <- function(x) {
  if (any(is.na(x))) {
    message("Le nombre de données manquantes est ", sum(is.na(x)))
  }
  x[is.na(x)] <- mean(x, na.rm = TRUE)
  hist(x)
  summary(x)
}
impute_and_describe(c(rnorm(10), NA))
```

# Etude d'associations

Ecrire une fonction spécifique à un jeu de données. Par exemple à partir du jeu de données `infert`, une fonction :

  * Qui prend comme argument le nom d'une variable ;
  * Et retourne la force d'association de cette variable avec la variable `case` (cas ou témoin) ;
  * Sans prendre `infert` comme argument.

```{r}
assoc_case_infert <- function(x) {
  if (is.numeric(infert[, x])) {
    t.test(
      infert[infert$case == 0, x],
      infert[infert$case == 1, x]
    )
  } else {
    chisq.test(table(
      infert$case,
      infert[, x]
    ))
  }
}
assoc_case_infert("age")
assoc_case_infert("education")
```

# Manipulation des arguments

Ecrire une fonction qui a les proprités suivantes :

  * Prend 2 arguments `x` et `y` ;
  * Représente un nuage de points des arguments ;
  * Si `y` est manquant alors `x` est représenté en ordonnée, selon son index en abcisse.
  
```{r}
my_plot1 <- function(x, y) {
  if(missing(y)) {
    y <- x
    x <- seq_along(y)
  }
  plot(x, y)
}
my_plot1(rnorm(100), rnorm(100))
my_plot1(rnorm(100))
```

# Dot Dot Dot (`...`)

Faire un fonction qui prend comme argument un nombre de points et représente un nuage de points aléatoirement généré. Les paramètres de `plot()` doivent pouvoir être modifiés depuis la fonction.

Par défault la fonction représente 100 points.

```{r}
random_scatter <- function(n = 100, ...) {
  x <- rnorm(n)
  y <- rnorm(n)
  
  plot(x, y, ...)
}
random_scatter()
random_scatter(500, col = "red")
random_scatter(1000, ylim = c(0, 1))
```

# Valeurs de retour complexes 

Faire une fonction qui retourne pour une variable :

  * Sa moyenne ;
  * Son étendue ;
  * La comparaison de sa moyenne à 0.
  
```{r}
some_stats <- function(x) {
  list(
    moyenne = mean(x),
    etendue = range(x),
    test0 = t.test(x)
  )
}
some_stats(rnorm(10))
```

Faire une fonction qui impute les valeurs manquantes par la moyenne, retourne un vecteur, mais garde la trace de quelles valeurs sont imputées.

```{r}
impute_mean <- function(x) {
  res <- x
  res[is.na(x)] <- mean(x, na.rm = TRUE)
  
  attr(res, "imputed") <- is.na(x)
  res
}

(test <- impute_mean(c(1, 2, NA, 3)))
attr(test, "imputed")
```

# Exercices avancés

Vraiment pas obligatoires !

## Dot Dot Dot (`...`) avancé

Faire une fonction qui à partir d'un nombre arbitraire de `t.test()` retourne le plus significatif.^[Plus avancé, utilise `lapply()` (prévu pour la leçon suivante).]

```{r}
most_signif_ttest <- function(...) {
  list_ttest <- list(...)
  
  extract_p <- function(x)
    x$p.value
  
  pvals <- unlist(lapply(list_ttest, extract_p))
  
  list_ttest[[which(pvals == min(pvals))]]
}
most_signif_ttest(
  t.test(rnorm(10), rnorm(10)),
  t.test(rnorm(10), rnorm(10)),
  t.test(rnorm(10), rnorm(10)),
  t.test(rnorm(10), rnorm(10))
)
```

## Note sur le scoping

Dans la section *Etude d'associations*, `infert` est recherché dans l'environnement où `f()` est définie. Si on appelle `f()` depuis une fonction où on défini un autre jeu de données `infert` on risque d'avoir des surprises.

Exemple : faire une fonction qui rééchantillonne `infert`, le modifie, et appelle à nouveau `assoc_case_infert()`.

```{r}
resample_and_test <- function(x) {
  resamp <- sample(
    seq_len(nrow(infert)),
    size = nrow(infert),
    replace = TRUE
  )
  infert <- infert[resamp, ]
  assoc_case_infert(x)
}
resample_and_test("age")
```

Ca ne fonctionne pas car le `infert` utilisé par la fonction `assoc_case_infert()` est toujours celui de son *enclosing environment*, l'environnement global, et pas l'`infert` de son *calling environment*, l'*execution environment* de `resample_and_test()`.

## Une fonction argument d'une fonction

Reprendre l'exemple précédent, mais utiliser une fonction arbitraire pour faire l'imputation. Du coup la fonction arbitraire prend peut-être d'autres arguments arbitraires ?

```{r}
impute_generalized <- function(x, f, ...) {
  res <- x
  res[is.na(x)] <- f(na.omit(x), ...)
  
  attr(res, "imputed") <- is.na(x)
  res
}
x <- c(1, 2, NA, 3)
impute_generalized(x, quantile, probs = .25)
```
