---
title: 'Cours 1 : Les fonctions'
author: "Encore plus avancé"
output:
  word_document:
    toc: yes
  html_document:
    toc: yes
---

Concepts plus avancés censurés de la présentation pour ne pas faire trop peur !

```{r}
f <- function(x, y) {
  x + y
}
```


# Les constituants d'une fonction {.reduceCode}

Une fonction est constitué de **3 principaux éléments** :

- Le **corps** : la définition de la fonction, accessible via `body()`.
```{r}
body(f)
```
- Les **arguments** : les paramètres qui sont utilisés par la fonction, accessible via `formals()`.
```{r}
formals(f)
```
- L'**environnement** : le contexte dans lequel la fonction est définie, accessible via `environment()`.
```{r}
environment(f)
```

# Les arguments

Une fonction peut avoir un nombre important d'arguments. Comment faire lors de l'appel d'une fonction pour attribuer la bonne valeur au bon argument ?

`R` fait appel à trois techniques possibles pour savoir à quel argument on fait référence dans l'appel d'une fonction :

- Matching par leur nom complet
- Matching par leur nom partiel
- Matching par leur position (ordre dans la définition de la fonction)

## Les arguments
```{r}
f <- function(foo, bar) {
  c(foo, bar)
}
```

Possiblité de donner les argument en :

- Utilisant leurs noms complets
```{r, results='hide'}
f(foo = 1 , bar = 2)
```

- Utilisant une partie de leur nom (*partial matching*)
```{r, results='hide'}
f(f = 1, b = 2)
#A noter, le caractère confusiogène de f() la fonction et f le paramètre "raccourci"
```

- Utilisant leur position dans la définition de la fonction
```{r, results='hide'}
f(1, 2)
```

## Manipulation des arguments {.reduceCode}

Il est possible de tester la présence/absence d'un argument avec `missing()`.
La fonction renvoie `TRUE` si l'argument n'a pas de valeur (et `FALSE` sinon).

Attention : `NULL` ou `NA` sont bien des valeurs...

```{r}
f <- function(x, y) {
  if (missing(y)) {
    return("La valeur y doit être précisée")
  }
  return("Les valeurs de x et y sont précisées")
}
```

```{r}
f(x = "foo", y = "bar")
f(x = "foo")
f(x = "foo", y = NULL)
```

# Les environnements

```{r}
x <- 3
varName <- "foo"
```

En `R` les noms d'objets (`x`, `varName`...) sont liés à des valeurs (`3`, `"foo"`...). Ces informations sont contenues dans un *environnement* (une sorte de "sac de noms").

Par exemple l'environnement où on travaille quand on ouvre `R` est l'environnement global. Mais il peut exister d'autres environnements.

Chaque fonction utilise 3 environnements relatifs : *enclosing*, *execution*, *calling*.

## Execution environment

Quand une fonction est lancée, le code contenu dans le corps est executé dans un nouvel environnement, créé *de novo*.

Sauf exception, cet environnement est détruit et les données sont perdues quand la fonction est finie.

```{r error = TRUE}
f <- function() {
  variable <- 42
  variable
}

f()

variable
```

## Enclosing environment {.reduceCode}

C'est l'environnement où la fonction a été *définie*. Pour une fonction définie classiquement, c'est donc l'environnement global.

Mais il est possible que ça soit un autre environnement, par exemple l'*execution environment* d'une autre fonction (quand une deuxième fonction est définie dans une première fonction).

```{r}
f <- function() {
  g <- function(y) y^2
  environment(g)
}
```
L'*enclosing environment* de `f()` est l'environement global.
```{r}
environment(f)
```
L'*enclosing environment* de `g()` est l'*execution environment* de `f()`.
```{r}
f()
```

## Calling environment

C'est tout simplement l'environnement où la fonction est lancée. On peut l'obtenir avec `parent.frame()`.

```{r}
f <- function() {
  parent.frame()
}
```
Ici c'est donc l'environnement global:
```{r}
f()
```
Mais pour cette même fonction `f()`, si elle est lancée depuis `g()`, ça peut aussi être l'*execution environment* de `g()`.
```{r}
g <- function() {
  f()
}
g()
```

# Le lexical scoping

Ensemble de règles permettant à `R` de faire correspondre une valeur à un symbole.
```{r}
# x est le symbole, 10 est la valeur
x <- 10
f <- function() {
  x <- 20
  x
}

x
f()
```

## Le lexical scoping en détails (1/4)
### Parcours des environnements

Quand une variable n'est pas définie directement dans l'environnement de la fonction (*execution environment*), `R` va la chercher ailleurs.

Plus précisement, `R` va remonter progressivement le `searchpaths()` à la recherche d'une correspondance avec une variable/fonction portant ce nom.

Ici, la variable `x` est définie dans l'environnement de la fonction, donc R utilise cette correspondance :
```{r}
f <- function() {
  x <- 1
  x * 2
}

f()
```

## Le lexical scoping en détails (1/4)
Ici, la variable `x` n'est pas définie dans l'environnement de la fonction, mais dans son *enclosing environment*, l'environnement global. 

A l'exécution de la fonction `f`, `R` va d'abord chercher une correspondance pour `x` dans l'environnement de la fonction, puis va remonter à son *enclosing environment*, où il trouve une correspondance.
```{r}
x <- 10
f <- function() {
  print(x)
}

f()
```

## Le lexical scoping en détails (2/4)
### Fonctions VS variables

Une fonction et une variable, nommée à l'identique, ne sont pour autant pas les mêmes objets.
Ainsi, il est possible de manipuler des fonctions et des variables avec le même nom.

En fonction du contexte (appel d'une variable ou d'une fonction), `R` va chercher dans le type d'objet adéquat.

**ATTENTION : c'est pratique, mais c'est une potentielle source d'erreurs** (risque de confusion)

Ici, on crée un variable min correspondant à un vecteur
```{r}
min <- c(5:10)
min
```

`R` fait bien la distinction entre la fonction min() et la variable min
```{r}
min(min)
```

## Le lexical scoping en détails (3/4) {.reduceCode}
### Variables éphémères

Les variables définies dans l'environnement de la fonction n'existent et/ou ne sont manipulées que pendant la durée de l'exécution de la fonction, puis disparaissent à la fin de l'exécution.

Exemple : 
```{r}
f <- function() {
  x <- 1
  x * 2
}
```

Appels successifs de la fonction : x est créé, manipulé, puis détruit à chaque exécution
```{r}
f()
f()
```

## Le lexical scoping en détails (4/4) {.reduceCode}
### Evaluation à l'exécution

Les différentes variables utilisées par une fonction ne sont pas évalués lorsque la fonction est crée.
L'ensemble de ces éléments sont évaluée au **moment où la fonction est exécutée**.

Par conséquent, la valeur prise par une variable dans une fonction peut varier en fonction d'éléments extérieurs à la fonction (**attention, danger !**).

Exemple : 
```{r}
x <- 10
f <- function() {
 x^2
}

f()

x <- 100
f()
```

## Lazy evaluation
L'évaluation d'un argument ne se fait qu'à l'instant *t* où l'argument est utilisé dans le corps de la fonction (et donc à l'instant *t* où l'évaluation devient nécessaire).
 
```{r}
f <- function(a = 1 , b = a * 2) {
  a <- 6
  b
}
```

L'évaluation de `b` ne se fait qu'au moment de son utilisation 
(donc ici après l'affectation de la valeur 6 à `a`)
```{r}
f()
```

# Closures

Le résultat d'une fonction est un objet. Une fonction est un objet comme un autre.

Une fonction peut donc retourner une autre fonction : ce sont les **closures**.

```{r}
f <- function(x){
  g <- function(y){
    x^y
  }
}
```

```{r}
carre <- f(2)
carre(2)

cube <- f(3)
cube(2)
```

Un exemple plus appliqué : un rééchantilloneur.
```{r}
create_resampler <- function(x) {
  function(n) sample(x, size = n, replace = TRUE)
}
rs1 <- create_resampler(1:10)
rs1(2)
rs1(9)
rs2 <- create_resampler(c("M", "F"))
rs2(5)
```

Ce rééchantilloneur a un problème potentiel causé par la *lazy evaluation* : `x` n'est pas évalué à l'execution de `create_resampler()` car il n'est pas nécessaire au calcul. Il n'est évalué que à l'execution de `rs1()`. Et s'il a changé entre temps, c'est un problème...

```{r}
ma_distribution <- 1:10
rs <- create_resampler(ma_distribution)

ma_distribution <- c("a", "b", "c")
rs(5)
```

Il faut donc *forcer* l'évalution de `x` dès l'appel de `create_resampler()`. En pratique il suffit d'ajouter une ligne arbitraire dans `create_resampler()` qui nécessite l'évaluation de `x`. Mais pour plus de lisibilité on peut aussi utiliser la fonction `force()`.

```{r}
create_resampler <- function(x) {
  x # pour évaluer x, si on veut être plus lisible: force(x)
  function(n) sample(x, size = n, replace = TRUE)
}

ma_distribution <- 1:10
rs <- create_resampler(ma_distribution)

ma_distribution <- c("a", "b", "c")
rs(5)
```

# Pour combiner les concepts

Closure + *enclosing environment* + scoping. On fait un compteur.

Pour qu'une fonction puisse stocker une valeur il faut qu'elle la garde dans un environnement :

  * Permanent, non détruit entre deux appels de la fonction (donc pas dans l'_execution environment_) ;
  * Et accessible facilement par la fonction.

L'*enclosing environment* correspond bien à ces deux critères. Le seul problème est que si lire une variable dans l'*enclosing environment* est facile (il suffit de l'appeler alors qu'elle n'est pas définie dans l'*execution environment*), écrire est par contre plus difficile.

C'est là qu'on introduit `<<-`, la *super-assignation*. Contrairement à `<-`, l'assignation classique, qui agit ainsi :
  
  * `x <- 2` ;
  * Si `x` existe dans l'environnement, remplacer sa valeur par `2` ;
  * Sinon créer `x` dans l'environnement.

`<<-` agit ainsi :

  * `x <<- 2` ;
  * Si `x` existe dans l'environnement, remplacer sa valeur par `2` ;
  * Sinon remonter le _searchpath_ jusqu'à trouver une variable nommée `x`, et remplacer sa valeur.
  
On voit donc que comme le premier élément sur le *searchpath* après l'*execution environment* est l'*enclosing environment*, il suffit d'y créer à priori une variable `x`, puis de la modifier avec `<<-`.
```{r}
create_counter <- function() {
  n <- 0
  function() {
    n <<- n + 1
    return(n)
  }
}
c1 <- create_counter()
c1()
c1()
```
Le compte n'est pas partagé entre les compteurs car si on appelle à nouveau `create_counter()`, un second *execution environment* de `create_counter()` indépendant est créé, avec un nouvel `n`, initialisé à 0.
```{r}
c2 <- create_counter()
c2()
c1()
```

Il faut stocker `n` dans un environement partagé par tous les compteurs créés.

  * Les compteurs ont comme _enclosing environment_ l'_execution environment_ de l'appel spécifique de `create_counter()` qui les a créé ;
  * Par contre tous les appels de `create_counter()` ont le même _enclosing environment_ ;
  * C'est donc là qu'il faut stocker `n` : dans l'_enclosing environment_ de `create_counter()`.
  
On voit que là pour trouver `n`, notre compteur doit remonter de deux positions dans le *searchpath* : d'abord dans l'*enclosing environment* du compteur, qui est l'*execution environment* de `create_counter()`, puis dans l'*enclosing environment* de `create_counter()`.
  
Solution paresseuse et dangereuse : stocker `n` dans l'environnement global. C'est embêtant car `n` est trop facilement accessible et modifiable par n'importe quelle autre fonction.
```{r}
n <- 0
create_counter <- function() {
  function() {
    n <<- n + 1
    return(n)
  }
}

c1 <- create_counter()
c1()
c2 <- create_counter()
c2()
c1()
```

Meilleure solution : créer un nouvel environnement juste pour ça, définir `create_counter()` dedans pour que ça devienne son *enclosing environment*, et y stocker `n`. Seuls les compteurs auront accès à `n`.

```{r}
# local() permet de créer un nouvel environment
create_counter <- local({
  n <- 0
  function() {
    function() {
      n <<- n + 1
      return(n)
    }
  }
})
c1 <- create_counter()
c1()
c2 <- create_counter()
c2()
c1()
```
