---
title: 'Cours 4 : Hadleyverse'
output:
  ioslides_presentation:
    css: slides.css
    smaller: yes
  beamer_presentation: default
---

```{r setup, include=FALSE}
knitr::opts_chunk$set(echo = TRUE, comment = "#")
library(dplyr)
library(tidyr)
```

## Le Hadleyverse

Ensemble de packages autour de la manipulation de données développés par Hadley Wickham. Ces packages sont tous développés de façon à être:

  * le plus expressif possible (= facilité à lire et comprendre le code)
  * le plus cohérent possible (= convention de nommage, consistence des arguments)

De plus les nouvelles versions de ses packages sont plutôt bien documentées et accompagnées de vignette d'aide très pédagogiques. C'est pourquoi ce cours vous orientera souvent vers ces supports.

## Quelques packages

  - `dplyr` : package généraliste sur manipulation de données, **TRES** utile
  - `tidyr` : dédié à la mise en forme des données (format long/wide)
  - `readr` : lecture des données (remplace `read.csv()` et consort)
  - `ggplot2` : génération de graphique, **TRES** utile 
  - `lubridate`: manipulation de dates
  - `stringr` : manipulation de chaînes de caractère
  - `readxl`: lecture simple des fichiers Excel natif (.xls et .xlsx)

## Le package `dplyr`

Organisé autours de verbes décrivant la manipulation générique que l'on souhaite appliquer, en particulier :
  
  - `filter()` : permet de sélectionner des lignes d'intérêt (comme `subset()` ou `[]`)
  - `arrange()`: permet de trier le jeu de données (comme `order()`)
  - `select()` : permet de sélectionner des variables
  - `group_by()` : permet d'effectuer des opérations par sous-catégories
  - `mutate()` : permet de créer ou modifier des variables
  - `summarise()` : permet de faire une aggrégation (souvent utilisé avec `group_by()`)

## Le chainage avec dplyr

Pour garder le code le plus lisible et simple possible, il est possible de chainer les manipulations : la sortie d'une première manipulation sert automatiquement d'entrée pour la manipulation suivante.

Le passage des informations d'une étape à l'autre se fait par le biais d'un opérateur spécial : le `%>%`.

```{r results='hide'}
log(sum(5, 10))
5 %>% sum(10) %>% log

arrange(filter(iris, Sepal.Length > 3), Species)

tmp <- filter(iris, Sepal.Length > 3)
arrange(tmp, Species)

iris %>% filter(Sepal.Length > 3) %>% arrange(Species)
```

```{r include = FALSE}
tab <- data.frame(
  class = c(rep("a", 2), rep("b", 3)),
  var = c(10, 20, 110, 120, 160)
)
```

## Mutate {.reduceCode}

`mutate` crée des nouvelles variables, sans changer le nombre de lignes de la table. On peut utiliser des variables qu'on vient de créer (ici `var2` par exemple).
```{r}
tab
tab %>% 
  mutate(
    var2 = var + 1,
    var3 = var2 * 10
  )
```

## Summarise {.reduceCode}

`summarise` par contre résume toutes les lignes de la table en une seule ligne. Seules les variables crées sont conservées, vu que les anciennes variables ne peuvent tenir sur une seule ligne...
```{r}
tab
tab %>% 
  summarise(
    var2 = mean(var),
    var3 = sum(var)
  )
```
Il faut donc utiliser des fonctions qui prennent en argument un vecteur avec plusieurs valeurs, et retournent une seule valeur puisque le résultat doit tenir sur une seule ligne. On peut appeler ces fonctions des *fonctions de résumé (summary functions)*.

## Group by

En soi `group_by` ne change rien aux données, il indique juste que la table devient groupée.
```{r}
tab %>% 
  group_by(class)
```
Par contre ce groupement va changer le comportement de `mutate` et `summarise`...

## Group by + summarise

Au lieu de résumer les données en une seule ligne, `summarise` appliqué à des données groupées résume les données en une ligne par groupe.
```{r}
tab %>% 
  group_by(class) %>% 
  summarise(
    var2 = mean(var),
    var3 = sum(var)
  )
```
Les variables indiquant les groupes sont conservées, en plus des variables crées par `summarise`.

## Group by + mutate {.reduceCode}

`mutate` utilisé avec `summarise` permet de calculer la nouvelle variable par groupe. Comparer :
```{r}
tab %>% mutate(var2 = sum(var), var3 = mean(var))
tab %>% group_by(class) %>% 
  mutate(var2 = sum(var), var3 = mean(var))
```
Bien entendu ça ne fonctionne qu'avec des *summary functions*.

## Group by + arrange (1) {.reduceCode}

`groupe_by` ne fonctionne pas avec `arrange` pour trier par groupe.
```{r}
tab %>% mutate(var2 = sin(var)) %>% 
  group_by(class) %>% 
  arrange(var2)
```

## Group by + arrange (2) {.reduceCode}

Il faut ajouter la variable de groupe dans `arrange`.
```{r}
tab %>% mutate(var2 = sin(var)) %>% 
  group_by(class) %>% 
  arrange(class, var2)
```

## Fonctions spéciales {.reduceCode}

Il existe quelques fonctions spéciales très utiles: `n` le nombre de lignes, `row_number` le numéro de ligne, `lead` et `lag` pour récupérer les lignes suivantes ou précédentes...
```{r}
tab %>% mutate(
  nline = n(), rn = row_number(),
  lead_var = lead(var), lagvar = lag(var))
```

## Fonctions spéciales + Group by {.reduceCode}

Toutes ces fonctions prennent `group_by` en compte.
```{r}
tab %>% group_by(class) %>% mutate(
  nline = n(), rn = row_number(),
  lead_var = lead(var), lagvar = lag(var))
```

## A l'ancienne

```{r}
iris_2 <- iris[iris$Sepal.Length > 3, ]
iris_2$sum_width <- 
  iris_2$Sepal.Width + iris_2$Petal.Width
iris_2$sum_length <- 
  iris_2$Sepal.Length + iris_2$Petal.Length
res_width <- tapply(iris_2$sum_width, iris_2$Species, mean)
res_length <- tapply(iris_2$sum_length, iris_2$Species, mean)
tab <- data.frame(
  Species = names(res_length),
  mean_sum_width = res_width,
  mean_sum_length = res_length
)
tab[order(tab$mean_sum_width, decreasing = TRUE), ]
```

## Avec `dplyr`

```{r}
iris %>% 
  filter(Sepal.Length > 3) %>% 
  mutate(
    sum_width = Sepal.Width + Petal.Width,
    sum_length = Sepal.Length + Petal.Length
  ) %>% 
  group_by(Species) %>% 
  summarise(
    mean_sum_width = mean(sum_width),
    mean_sum_length = mean(sum_length)
  ) %>% 
  arrange(desc(mean_sum_width))
```

## Autres verbes

```{r}
iris %>% 
  select(Species, starts_with("Sepal")) %>% 
  group_by(Species) %>% 
  summarise_all(funs(mean, sd))
```

Lire les vignettes `dplyr` pour plus d'info `browseVignettes(package = "dplyr")`.

`dplyr` remplace aussi la fonction `merge()` par exemple (par `left_join()` ou `inner_join()`).

## Le package `tidyr`

Ce package sert à ranger des données.

  - passer facilement entre les formats longs/larges
  - transformer des variables mal codées

## La fonction `gather`

Sert à regrouper en une colonne des données dispersée sur plusieur colonnes.

```{r include = FALSE}
tab <- data.frame(
  a = c("a", "b"),
  x1 = rnorm(2),
  x2 = rnorm(2),
  x3 = c(rnorm(1), NA),
  y1 = rnorm(2)
)
```

```{r}
tab
tab %>% 
  gather(
    key = var_name,
    value = number,
    x1, x2, x3, y1
  )
```

## Sélection des variables

De nombreuse méthodes existent pour sélectionner les variables à regrouper.

  * `starts_with()`: starts with a prefix
  * `ends_with()`: ends with a prefix
  * `contains()`: contains a literal string
  * `matches()`: matches a regular expression
  * `x1:x3`

```{r results='hide'}
tab %>% 
  gather(
    key = var_name,
    value = number,
    x1:x3, y1
  )
tab %>% 
  gather(
    key = var_name,
    value = number,
    starts_with("x"), y1
  )
```

## La fonction `spread`

Sert à étendre sur plusieurs colonnes des données regroupées en une seule colonne.

```{r include = FALSE}
tab <- tab %>% 
  gather(
    key = var_name,
    value = number,
    x1:x3, y1,
    na.rm = TRUE
  )
```

```{r}
tab
tab %>% 
  spread(
    key = var_name,
    value = number
  )
```

## `spread` (2)

L'arguement `fill` est souvent pratique.

```{r}
tab %>% 
  spread(
    key = var_name,
    value = number,
    fill = 0
  )
```

## Nettoyage des variables (1)

```{r}
tab %>% 
  mutate(
    n = extract_numeric(var_name)
  )
```

## Nettoyage des variables (2)

```{r}
tab %>% 
  extract(
    col = var_name,
    into = c("type", "n"),
    regex = "^([a-z])([0-9])$"
  )

```

Pour plus d'infos prenez le temps de lire : `vignette("tidy-data", package = "tidyr")`.
