---
title: "Cours 3 : Les expressions régulières"
author: "Exercices"
output: html_document
---

# Exercice 1

Ecrire des *patterns* d'expression régulière pour matcher :

  * Un GHM (04M08T, 17K051, 13C033, 08M274...)
  * Un GHM ou une racine GHM (04M08T, 17K05, 13C03, 08M274...)
  * Un acte CCAM (LAFA004, BGJA002, ECQH003, YYYY184...)
  * Un code CIM-10 (O450, A68, V643, F153...)
  * Une autre façon d'écrire les codes CIM-10 (O45.0, A68, V64.37, F15.3...)

```{r}
ghm <- "[[:digit:]]{2}[CKMZH]{1}[[:digit:]]{2}[1234ABCDZTEJ]"

ghm_racine <- "[[:digit:]]{2}[CKMZH]{1}[[:digit:]]{2}[1234ABCDZTEJ]?"

ccam <- "[[:upper:]]{4}[[:digit:]]{3}"

cim10 <- "[[:upper:]][[:digit:]]{2,}"

cim10_2 <- "[[:upper:]][[:digit:]]{2}(\\.[[:digit:]]+)?"
```

```{r include = FALSE}
grep(pattern = ghm, x = c("04M08T", "17K051", "13C033", "08M274"))
grep(pattern = ghm_racine, x = c("04M08T", "17K05", "13C03", "08M274"))
grep(pattern = ccam, x = c("LAFA004", "BGJA002", "ECQH003", "YYYY184"))
grep(pattern = cim10, x = c("O450", "A68", "V643", "F153"))
grep(pattern = cim10_2, x = c("O45.0", "A68", "V64.37", "F15.3"))

```

# Exercice 2

Ecrire un code pour extraire le code CIM-10 standard d'un code thésaurus (A10CX, I480CX, ...). Donc enlever le CX.

```{r}
gsub(pattern = "CX", replacement = "", x = c("A10CX", "I480CX"))

regmatches(
  c("A10CX", "I480CX"),
  regexpr(
    "[[:upper:]][[:digit:]]{2,}",
    c("A10CX", "I480CX")
  )
)

stringr::str_extract(c("A10CX", "I480CX"), "[[:upper:]][[:digit:]]{2,}")
```

# Exercice 3

Trouver les services de surveillance continue ou de réanimation parmi la liste.

```{r include = FALSE}
library(dplyr)
tab_serv <- data_frame(
  serv = c(
    "PNEUMOLOGIE-SOINS INTENSIFS",
    "PNEUMOLOGIE-HOSPIT COMPL CONVENT", 
"CARDIOLOGIE-HOSPIT COMPL CONVENT", "URGENCES ADULTES-HOSPIT COMPL CONVENT", 
"MEDECINE INTERNE-HOSPIT COMPL CONVENT", "CARDIOLOGIE-SOINS INTENSIFS", 
"MALAD. INFECTIEUSES-HOSPIT COMPL CONVENT", "CARDIOLOGIE-HOSPITALISATION JOUR", 
"REANIMATION MEDICALE-REANIMATION", "NEURO-VASCULAIRE-SOINS INTENSIFS", 
"NEURO-VASCULAIRE-HOSPIT COMPL CONVENT", "UROLOGIE-HOSPIT COMPL CONVENT", 
"CHIRURGIE VISCERALE-HOSPIT COMPL CONVENT", "PNEUMOLOGIE-HOSPITAL.SEMAINE", 
"RHUMATOLOGIE-HOSPIT COMPL CONVENT", "HEPATO-GASTRO-ENTERO-HOSPIT COMPL CONVENT", 
"NEPHROLOGIE-SOINS INTENSIFS", "NEPHROLOGIE-HOSPIT COMPL CONVENT", 
"ENDOCRINOLOGIE-HOSPIT COMPL CONVENT", "MED.INT.GERIATRIQUE-HOSPIT COMPL CONVENT", 
"ANESTHESIE-REA.CHIR.-SURVEILLANCE CONTINU", "CHIR.CARDIO-VASC.-HOSPIT COMPL CONVENT", 
"ANESTHESIE-REA.CHIR.-REANIMATION", "DERMATOLOGIE-HOSPIT COMPL CONVENT", 
"REANIMATION MEDICALE-SURVEILLANCE CONTINU", "MAL RARES-HOSPITALISATION JOUR", 
"O.R.L.-HOSPIT COMPL CONVENT", "MEDECINE INTERNE-HOSPITAL.SEMAINE", 
"REANIMATION POLYVALENTE-REANIMATION", "REANIMATION POLYVALENTE-SURVEILLANCE CONTINU", 
"ADDICTO MCO-HOSPIT COMPL CONVENT", "CARDIOLOGIE-HOSPITAL.SEMAINE", 
"CANCERO ADULTE-HOSPIT COMPL CONVENT", "CHIR.THORACIQUE-HOSPIT COMPL CONVENT", 
"HEPATO-GASTRO-ENTERO-HOSPITAL.SEMAINE", "HEMATOLOGIE CLINIQUE-HOSPIT COMPL CONVENT", 
"UROLOGIE-HOSPITAL.SEMAINE", "NEUROLOGIE-HOSPITAL.SEMAINE", "IMMUNOLOGIE CLINIQUE-HOSPIT COMPL CONVENT", 
"CHIRURGIE VASCULAIRE-HOSPIT COMPL CONVENT", "HEMATOLOGIE CLINIQUE-SOINS INTENSIFS", 
"NEUROLOGIE-HOSPIT COMPL CONVENT", "ENDOCRINOLOGIE-HOSPITAL.SEMAINE", 
"CHIR.CARDIO-VASC.-SOINS INTENSIFS", "NUTRITION-HOSPIT COMPL CONVENT", 
"DETENUS-HOSPIT COMPL CONVENT")
) %>% 
  mutate(n = row_number()) %>% 
  select(n, serv)
```

```{r results = 'asis', echo = FALSE}
knitr::kable(tab_serv)
```

```{r}
grep("REANIMATION|SURVEILLANCE CONTINU", tab_serv$serv, value = TRUE)
```

Parmi cette même liste, faire deux colonnes :

  * Une colonne discipline (avant le `-`)
  * Une colonne type de service (après le `-`)
  
```{r}
split <- strsplit(tab_serv$serv, split = "-")
split[c(1, 2, 11, 16, 44)]

get_discip <- function(x) {
  paste(x[- length(x)], collapse = "-")
}
get_type <- function(x) {
  x[length(x)]
}

tab_serv$discip <- unlist(lapply(split, get_discip))
tab_serv$type <- unlist(lapply(split, get_type))

knitr::kable(tab_serv)
```

# Pour aller plus loin

## Convertir un nom de film

Convertir un nom de film comme ça :

`[ www.adresse.fr ] Ma.Super.Serie.S01E05.VOSTFR.720p.HDTV.x264-ARK01.mkv`

En quelque chose comme ça :

`Ma Super Serie S01E05 VOSTFR.mkv`

```{r}
fichier <- "[ www.adresse.fr ] Ma.Super.Serie.S01E05.VOSTFR.720p.HDTV.x264-ARK01.mkv"

titre <- gsub(
  ".*\\]\\s+(.+)\\.[Ss][[:digit:]]{1,2}[Ee][[:digit:]]+.*",
  "\\1",
  fichier
)
titre <- gsub("\\.", " ", titre)

episode <- stringr::str_extract(
  fichier,
  "[Ss][[:digit:]]{1,2}[Ee][[:digit:]]+"
)

type <- stringr::str_extract(
  toupper(fichier),
  "VOSTFR|FRENCH"
)

ext <-stringr::str_extract(
  tolower(fichier),
  "avi$|mp4$|mkv$|divx$"
)

paste0(titre, " ", episode, " ", type, ".", ext)
```

*Tentative (partielle) en une ligne. J'arrive pas à enlever les points dans le titre. Voir : regex golf.*

```{r}
gsub(
  pattern = ".*\\]\\s+(.+)\\.(S[[:digit:]]{1,2}E[[:digit:]]+)\\.(VOSTFR|FRENCH).*\\.(avi$|mp4$|mkv$|divx$)",
  replacement = "\\1 \\2 \\3\\.\\4",
  fichier,
  ignore.case = TRUE
)
```

## Trouver les actes classants

Comment trouver les actes classants à partir du volume 2 du manuel de groupage ?

*Attention ça marche pas pour les listes "sauf", qui sont comptées comme classant dans le GHM. Faut-il faire une étape à la main comme y’en a peu ? Ou bien affiner le scraping ? Pour l’usage que je fais de la liste ça me dérange pas, donc pour l’instant j’y touche pas.*

Déjà convertir le PDF en texte (des outils en ligne existent). Pour l'exercice une version texte est déjà en ligne :

```{r}
textGuide <- scan(
  "https://pierucci.github.io/docs/exo/sts_20140005_0002_p000.txt",
  what = character(),
  encoding = "latin1"
)
```

Détecter la position des actes, des GHM et des listes d’actes.

```{r}
patternAct <- "[[:upper:]]{4}[[:digit:]]{3}"
indexAct <- grep(pattern = patternAct,
                 x = textGuide)

patternGHM <- "[[:digit:]]{2}[CKMZH]{1}[[:digit:]]{2}[1234ABCDZTEJ]?"
indexGHM <- grep(pattern = patternGHM,
                 x = textGuide)

patternListes <- "A-[[:digit:]]{3}"
indexListes <- grep(pattern = patternListes,
                    x = textGuide)
```

On nettoye les données.

```{r}
cleanText <- function(x, pattern) {
  res <- regmatches(x, regexpr(pattern, x))
}

textGuide[indexAct] <- cleanText(textGuide[indexAct], patternAct)
textGuide[indexGHM] <- cleanText(textGuide[indexGHM], patternGHM)
textGuide[indexListes] <- cleanText(textGuide[indexListes], patternListes)
```

On créé un vecteur avec les valeurs `A` (actes), `G` (GHM) et `L` (listes). Les noms du vecteur correspondent à l’index de la position de la chaîne de charactère dans le fichier, ce qui permet de les ordonner par leur ordre d'apparition dans le fichier.

```{r}
vecA <- rep("A", length(indexAct))
names(vecA) <- indexAct

vecG <- rep("G", length(indexGHM))
names(vecG) <- indexGHM

vecL <- rep("L", length(indexListes))
names(vecL) <- indexListes

res <- c(vecA, vecG, vecL)
res <- res[order(as.integer(names(res)))]
```

Une difficulté est que les listes d’actes apparaissent en deux endroits :

  * Dans les descriptions des GHM ;
  * Avant les actes qu’elles contiennent.

En lisant le fichier il faut différencier ces deux situations.

  * Un nom de liste suivi d’un acte est un titre de liste qu'on appelera `LT` ;
  * Un nom de liste suivi d’un GHM ou d’un autre nom de liste est situé dans la description d’un GHM, on gardera le nom `L`.

```{r}
res[res[-length(res)] == "L" & res[-1] == "A"] <- "LT"
```

On fait une liste avec pour chaque GHM les noms de liste qui le concernent.

```{r}
listGHM <- list()

for (i in seq_along(res)) {
  if (res[i] == "G") {
    nomGHM <- textGuide[as.integer(names(res[i]))]
  } else if (res[i] == "L") {
    listGHM[[nomGHM]] <- c(
      listGHM[[nomGHM]],
      textGuide[as.integer(names(res[i]))]
    )
  }
}

head(listGHM)
```

On fait une liste avec pour chaque liste d’acte les actes qui la concernent.

```{r}
listAct <- list()

for (i in seq_along(res)) {
  if (res[i] == "LT") {
    nomAct <- textGuide[as.integer(names(res[i]))]
  } else if (res[i] == "A") {
    listAct[[nomAct]] <- c(
      listAct[[nomAct]],
      textGuide[as.integer(names(res[i]))]
    )
  }
}

head(listAct, 2)
```

On fait une table avec en face de chaque acte le nom des listes auxquelles il appartient.

```{r}
tabAct <- data.frame(cdc_act = unlist(listAct, use.names = FALSE),
                     lis_act = rep(names(listAct), unlist(lapply(listAct, length))),
                     stringsAsFactors = FALSE)
head(tabAct)
```

On fait une table avec en face de chaque GHM les listes qui le concernent.

```{r}
tabGHM <- data.frame(lis_act = unlist(listGHM, use.names = FALSE),
                     grg_ghm = rep(names(listGHM), unlist(lapply(listGHM, length))),
                     stringsAsFactors = FALSE)
head(tabGHM)
```

En fusionnant les deux on a toutes les combinaisons GHM / Liste d’acte / Actes.

```{r}
tab <- merge(tabGHM, tabAct, all = TRUE)
head(tab)
```
