---
title: 'Cours 3 : Les expressions régulières'
output:
  ioslides_presentation:
    css: slides.css
    smaller: yes
  beamer_presentation: default
---

```{r setup, include=FALSE}
knitr::opts_chunk$set(echo = TRUE, comment = "#")
```

## Définition

Une expression régulière est un motif (*pattern*) qui décrit un ensemble de chaînes de caractères possibles.

```{r}
exemple <- c("Alice", "Bob", "Caroll", "Alec Caroll")
```

```{r}
grep(pattern = "^[AC]", x = exemple, value = TRUE)
grep(pattern = "^[AC].*l$", x = exemple, value = TRUE)
```

*Note : si on veut être pédant l'appellation correcte en français est "expression rationnelle"...*

## Contruction

Comme une expression mathématique : on combine des expressions simples (des "blocs de base") pour en faire des expressions plus complexes.

## Bloc de base

C'est tout simplement le caractère unique.

```{r}
grep(pattern = "o", x = exemple, value = TRUE)
```

Ou une classe de caractères entre `[]` :

```{r}
grep(pattern = "[be]", x = exemple, value = TRUE)
```

Le point `.` est utilisé pour spécifier n'importe quel caractère.

## Précisions sur les classes 

`[]`:	un parmi les caractères indiqués entre les crochets. Par exemple, [ABC] matche A ou B ou C.

La négation se fait avec le caractère `^`. `[^A]` : Tous les caractères sauf le A

Il existe des symboles pour spécifier des classes particulières : les lettres `[:alpha:]`, les chiffres `[:digit:]`, les deux `[:alnum:]`, la ponctuation `[:punct:]`, etc. Voir les exercices, et surtout :

`?regexp`

Du plus il existe une autre façon d'écrire certaines classes comme lettre ou chiffre `\\w`, caractères blancs `\\s`, chiffres `\\d`.

## Combiner les blocs

Tout simplement en les positionnant côte à côte.

```{r}
grep(pattern = "li", x = exemple, value = TRUE)
grep(pattern = "[Br]o", x = exemple, value = TRUE)
grep(pattern = "l.c", x = exemple, value = TRUE)
```

## Les quantificateurs

Pour spécifier combien de fois un bloc est présent.

  * `*`: 0 ou plus
  * `+`: 1 ou plus
  * `?`: 0 ou 1
  * `{n}`: exactement `n`
  * `{n,}`: au moins `n`
  * `{n,m}`: entre `n` et `m`

```{r}
grep(pattern = "l{2}", x = exemple, value = TRUE)
```

## Combiner des expressions alternatives

Pour appliquer plusieurs expressions alternatives on les sépare par `|`.

```{r}
grep(pattern = "Bob|Caroll", x = exemple, value = TRUE)
```

## Les indicateurs de position

  * `^`: début de la chaîne
  * `$`: fin de la chaîne
  * `\b`: début ou fin d'un mot
  
```{r}
grep(pattern = "l$", x = exemple, value = TRUE)
grep(pattern = "^C", x = exemple, value = TRUE)
grep(pattern = "\\bC", x = exemple, value = TRUE)
```

`^` n'a donc pas la même signification que lorsqu'il s'utilise à l'intérieur des crochets pour définir une classe.

## Les backreferences

  * `()`: Groupe des caractères dans une seule expression et les garde en mémoire
  * `\1`, `\2`: Rappelle la sous-expression enregistrée

```{r}
grep(pattern = "(.)\\1", x = exemple, value = TRUE)
```

## Les principales fonctions

Il existe de nombreuses fonctions de `R` qui utilisent et exploitent les expressions régulières, parmi lesquelles :

  * `grep` : recherche d'un motif, renvoie les indices des éléments correspondants ou les valeurs correspondantes (si `value = TRUE`)
  * `grepl` : recherche d'une motif, renvoie `TRUE`/`FALSE` en fonction de la présence du motif
  * `sub` : recherche et remplace un motif, se limite à la première occurence
  * `gsub` : recherche et remplace un motif, le remplacement se fait sur toutes les occurences
  * `regexpr` : recherche un motif et renvoie la position et la longueur du match
  * `regmatches` : combiné à un regexpr, permet d'extraire la chaine de caractère retrouvée par le motif

## Les principales fonctions
  * `grep` : recherche d'un motif, renvoie les indices des éléments correspondants ou les valeurs correspondantes (si `value = TRUE`)
```{r}
grep(pattern = "^[AC]", x = exemple)
grep(pattern = "^[AC]", x = exemple, value = TRUE)
```

  * `grepl` : recherche d'une motif, renvoie TRUE/FALSE en fonction de la présence du motif
```{r}
grepl(pattern = "^[AC]", x = exemple)
```

## Les principales fonctions
  * `sub` : recherche et remplace un motif, se limite à la première occurence
```{r}
sub(pattern = "l", x = exemple, replacement = "L")
```

  * `gsub` : recherche et remplace un motif, le remplacement se fait sur toutes les occurences
```{r}
gsub(pattern = "l", x = exemple, replacement = "L")
```

## Les principales fonctions
  * `regexpr` : recherche un motif et renvoie la position et la longueur du match
```{r}
regexpr(pattern = "([A-z])\\1", text = exemple)
```

  * `regmatches` : combiné à un regexpr, permet d'extraire la chaine de caractère retrouvée par le motif
```{r}
regmatches(x = exemple, m = regexpr(pattern = "([A-z])\\1", text = exemple))
```

## Documentation 

  * [R4CIAM](http://informatique-mia.inra.fr/r4ciam/node/148) : Aide mémoire sur les expressions régulières avec quelques exemples
