---
title: 'Cours 2 : Les boucles'
author: "Exercices"
output:
  word_document: default
  html_document: default
---

```{r setup, include=FALSE}
knitr::opts_chunk$set(include = TRUE)
unlink("./exercice_temp", recursive = TRUE)
```

Pour ces exemples on chargera le package `ggplot2` car il contient `economics`, les données qu'on utilisera en exemple.

```{r}
library(ggplot2)
head(economics)
```

Cette table contient des données macroéconomiques régulièrement mesurées dans le temps.

On prépare les données en créant des variables année et mois à partir de la date avec le package `lubridate`.

```{r message = FALSE}
library(lubridate)
tab <- economics
tab$annee <- year(tab$date)
tab$mois <- month(tab$date)

head(tab[c("date", "annee", "mois")])
```

Si on souhaite obtenir des données à partir d'une année précise, une approche est de travailler sur un subset d'une année. Par exemple pour `pce`, personal consumption expenditures, in billions of dollars :

```{r}
temp <- tab$pce[tab$annee == 1967]

mean(temp)
```

Mais effectuer cette opération année par année est laborieux. On peut donc utiliser donc une boucle.

# Les boucles `for`

Une boucle `for` est construite de la façon suivante :

```{r}
vecteur <- c(1, 3, 5)

for (variable in vecteur) {
  print(variable)
  
  autre_variable <- variable * 10
  print(autre_variable)
}
```

  * Le code contenu dans la boucle est répété autant de fois qu'il y a de valeurs dans `vecteur` ;
  * `variable` prend successivement toutes les valeurs de `vecteur` ;
  * Il est possible d'exectuer n'importe quel type de code dans la boucle.

Exercices :

  1. Afficher la moyenne de `pce` par année avec une boucle `for`.
  2. Stocker la moyenne de `pce` par année dans un vecteur.
  3. Découper la table par an et par mois et sauvegarder chaque mois dans un fichier csv différent.

## Exercice 1

```{r}
annees <- 1967:1980

for (a in annees) {
  temp <- tab$pce[tab$annee == a]  
  mean(temp)
}
```

Toutefois cette boucle n'affiche rien. C'est parceque le contenu de la boucle n'est pas automatiquement "printé".^[Appeler `print` automatiquement est le comportement par défaut de `R` dans la console, et les utilisateurs pourraient penser que c'est habituel. En réalité c'est une exception, la règle est de ne pas appeler `print`.] Cette nuance est très importante, surtout pour des objets dont on oublie qu'ils ont besoin de passer par `print` pour être affichés (en particulier les graphiques de `ggplot2`).

```{r}
for (a in annees) {
  temp <- tab$pce[tab$annee == a]  
  print(mean(temp))
}
```

## Exercice 2

On peut vouloir stocker le résultat au lieu de juste l'afficher dans la console.

```{r}
output <- numeric()

for (a in annees) {
  temp <- tab$pce[tab$annee == a]  
  output <- c(output, mean(temp))
}

output
```

*Pour aller plus loin*

Si on déclare la longueur du vecteur `output` a priori le code tourne plus vite que si on fait "grandir" le vecteur en ajoutant les résultats au fur et à mesure à son extrémité (on commence à voir la différence pour du code qui tourne longtemps !).

Toutefois pour que ce code marche il faut faire tourner la boucle sur la position des années sur le vecteur (1, 2, etc.), pas sur la valeur des années (1971, 1972, etc.) comme précédement. En effet nous avons besoin de la position pour effectuer `output[i] <- mean(temp)`.

```{r}
output <- numeric(length = length(annees))

for (i in seq_along(annees)) {
  temp <- tab$pce[tab$annee == annees[i]]  
  output[i] <- mean(temp)
}

output
```

## Exercice 3

Si on souhaite découper le jeu de données en tables mensuelles on peut utiliser des doubles boucles : d'abord par année, puis par mois.

```{r}
# dossier pour les tables crées
dir.create("./exercice_temp")

for(i in 1970:1971){
  yr <- tab[tab$annee == i, ]
  
  for(j in 1:12){
    temp <- yr[yr$mois == j, ]
    
    file_name <- paste0(
      "./exercice_temp/donnees_",
      i,
      "_",
      month.name[j],
      ".csv")
    
    write.csv2(x = temp, file = file_name, row.names = FALSE)
  }
}
list.files("./exercice_temp")
```

# Les `lapply`

Un `lapply` est construit de la façon suivante :

```{r}
vecteur <- c(.5, 1, 2)
lapply(X = vecteur, FUN = exp)
```

  * `lapply` prend deux arguments, un vecteur et une fonction ;
  * La fonction est appliquées succesivement à tous les éléments du vecteur ;
  * Le résultat est retourné dans une liste.

Exercice :

  1. Lire les tables qu'on vient de créer et les agréger en une seule table.

Si on souhaite faire l'opération inverse il faut donc lire une série de table, puis les concaténer. Le problème est où stocker la série de table ? Il n'est pas très pratique de créer une série d'objets dans l'environnement global.

C'est là que les listes deviennent pratiques : on peut tout mettre dans une liste de tables. C'est possible de faire ça dans une boucle `for`, mais `lapply` est encore plus pratique.

```{r}
fichiers <- list.files("./exercice_temp/", full.names = TRUE)

list_tables <- lapply(fichiers, read.csv2)
head(list_tables)

for (i in 1:length(list_tables)) {
  if (i == 1) {
    result <- list_tables[[i]]
  } else {
    result <- rbind(
      result,
      list_tables[[i]]
    )
  }
}

head(result)
```

*Pour aller plus loin*

On peut reconstituer la table beacoup plus rapidement avec :

```{r eval = FALSE}
Reduce(f = rbind, x = list_tables)
```

Ou bien encore :

```{r eval = FALSE}
do.call(what = rbind, args = list_tables)
```

# Les `apply`

Pour appliquer ligne à ligne une fonction sur une table (ou colonne par colonne). Un `apply` est construit de la façon suivante :

```{r}
test <- data.frame(
  x = 1:2,
  y = 3:4
)

test

apply(X = test, MARGIN = 1, FUN = sum)
apply(X = test, MARGIN = 2, FUN = sum)
```

  * `apply` est fait pour travailler sur des tables ;
  * La fonction qu'on lui passe peut être appliquée ligne par ligne (`MARGIN = 1`) ou colonne par colonne (`MARGIN = 2`).
  
```{r}
x <- data.frame(
  x1 = c(rep(3, 7), NA),
  x2 = c(4:2, NA, 2:4, NA)
)
x
```

Exercices :

  1. A partir de la table `x`, calculer la moyenne par ligne.
  2. Calculer le nombre de données manquantes par colonne. Faire un LOCF.
  
## Exercice 1

Par exemple pour calculer une moyenne par ligne. On peut passer tous les arguments qu'on veut à `mean` par l'intermédiaire de la fonction `apply`, par exemple ici `na.rm = TRUE`.

```{r}
apply(x, 1, mean)
apply(x, 1, mean, na.rm = TRUE)
```

*Pour aller plus loin*

En pratique pour faire ces opérations simples utilisez les fonctions `rowSums()`, `rowMeans()`, `colSums()` et `colMeans()` qui sont beaucoup plus performantes.

## Exercice 2

Il est possible d'utiliser avec `apply` une fonction qu'on a écrit. ^[Avec `lapply` aussi d'ailleurs.] Par exemple pour compter les données manquantes par variables :

```{r}
n_na <- function(x) {
  return(sum(is.na(x)))
}
apply(x, 2, n_na)
```

Ou faire un LOCF :

```{r}
locf <- function(x) {
  x_ok <- na.omit(x)
  
  if (length(x_ok) > 0) {
    return(x_ok[length(x_ok)])
  } else {
    return(NA)
  }
}

x$x3 <- apply(x, 1, locf)
x
```

# Pour aller plus loin

## `for`
Dans une boucle `for` on peut boucler comme dans l'exemple sur un vecteur numérique, mais aussi bien entendu sur un vecteur d'un autre type (`character` par exemple), ou même sur une liste. Par exemple :

```{r}
for (tab in list_tables[1:3]) {
  print(summary(tab))
}
```

## Listes

Dans une liste `[]` sélectionne une autre liste alors que `[[]]` sélectionne le *contenu* d'un élément de la liste. Si une liste est un train composé de wagons qui contiennent des vaches^[Fallait pas confier cette partie du cours à un Lorrain.] alors `[]` sélectionne un ou plusieurs wagons et retourne donc un autre train alors que `[[]]` sélectionne les vaches contenues dans un wagon particulier.

```{r error=TRUE}
# un train avec 3 wagons
exemple_liste <- list(
  c(1, 3, 5), # des vaches
  c("a, b"), # d'autres vaches
  c(TRUE, FALSE) # encore d'autres vaches
)
exemple_liste

# un train avec 2 wagons
exemple_liste[1:2]

# un train avec 1 wagon
exemple_liste[2]

# le contenu du wagon 2
exemple_liste[[2]]

# donc ca ne marche pas car c'est une liste
exemple_liste[1] * 2

# mais ca marche
exemple_liste[[1]] * 2

# de meme on ne peut selectionner que le contenu
# d'un seul wagon a la fois
exemple_liste[[2:3]]
```

```{r include=FALSE}
unlink("./exercice_temp", recursive = TRUE)
```
