---
title: 'Cours 4 : Le Hadleyverse'
author: "Exercices"
date: "June 30, 2016"
output: word_document
---

```{r include = FALSE}
library(dplyr)
library(tidyr)
library(knitr)
setwd("~/Documents/r_isp/")
```

Importer la base de données `medocs.csv`, une base de données disponible en open data.^[Les données ont déjà été un peu nettoyées pour faciliter l'import pour l'exercice par rapport à la base originale...] Cette base contient les données mensuelles de consommation remboursée par l'Assurance maladie sur le premier semestre 2016.

```{r}
tab <- read.csv(
  "./medocs.csv",
  stringsAsFactors = FALSE,
  encoding = "UTF-8"
)
head(tab, 2)
```

# Nettoyage

## Nettoyage des chiffres

Nettoyer les coûts et les chiffres pour les lire comme des données numériques.

```{r}
clean <- function(x) {
  # J'ai remplace le € par son code ASCII pour compatibilite
  as.numeric(gsub(" \u20ac|\\s*", "", x))
}

tab <- tab %>% 
  mutate_at(
    vars(
      starts_with("Base"),
      starts_with("Nombre"),
      starts_with("Montant")
    ),
    clean
  )
```

## Nettoyage des colonnes

Les colonnes base, nombre et montant sont répétées par mois. Il faudrait en faire uniquement 3 colonnes, avec une variable indicatrice du mois.

Pour l'exercice les étapes sont stockées dans des tables temporaires pour montrer le résultat des étapes intermédiaires mais bien entendu en pratique il est posible (et conseillé) de tout enchaîner d'un coup.

Première étape: regrouper les colonnes.

```{r}
etape1 <- tab %>% 
  gather(
    key = var_name,
    value = value,
    starts_with("Base"),
    starts_with("Nombre"),
    starts_with("Montant")
  )

etape1 %>% 
  select(CIP13, var_name, value) %>% 
  head
```

Deuxième étape : extraire l'information du mois et du type de variable dans des colonnes séparées. Notez qu'on utilise la capture des expressions régulières.

```{r}
etape2 <- etape1 %>% 
  extract(
    col = var_name,
    into = c("type", "mois"),
    regex = "^([A-Za-z]+)\\..*([0-9])$"
  )

etape2 %>% 
  select(CIP13, type, mois, value) %>% 
  head
```

Troisième étape : refaire 3 colonnes à partir de la variable `type`.

```{r}
tab_clean <- etape2 %>% 
  spread(
    key = type,
    value = value,
    fill = 0
  )

tab_clean %>% 
  select(CIP13, mois, Base, Montant, Nombre) %>% 
  head
```

Regardez comme c'est joli en une seule étape.

```{r}
tab <- tab %>% 
  gather(
    key = var_name,
    value = value,
    starts_with("Base"),
    starts_with("Nombre"),
    starts_with("Montant")
  ) %>% 
  extract(
    col = var_name,
    into = c("type", "mois"),
    regex = "^([A-Za-z]+)\\..*([0-9])$"
  ) %>% 
  spread(
    key = type,
    value = value,
    fill = 0
  )
```

## Analyse des données

La fonction `kable()` sert juste à sortir le résultat dans un tableau pour le document final.

Volumes de remboursements par type de molécule parmi les médicaments contre l'hépatite virale.

```{r result = 'asis'}
tab_clean %>% 
  filter(Code.EphMRA == "J05B1") %>% 
  group_by(Classe.ATC) %>% 
  summarise(n = sum(Nombre)) %>% 
  kable
```

Quel est le top 5 des grandes catégories de médicaments les plus remboursés, par mois.

```{r result = 'asis'}
tab_clean %>% 
  filter(Libellé.ATC.2 != "") %>% 
  group_by(mois, Libellé.ATC.2) %>% 
  summarise(n = sum(Nombre)) %>% 
  # attention a ce stage on est encore
  # group_by mois
  # le summarise ne fait disparaitre
  # qu'un niveau à la fois !
  arrange(desc(n)) %>% 
  mutate(classement = row_number()) %>% 
  filter(classement <= 5) %>% 
  arrange(mois, classement) %>% 
  kable
```

Evolution mensuelle des traitements de l'hépatite virale. Du coût unitaire.

```{r result = 'asis'}
tab_clean %>% 
  filter(Code.EphMRA == "J05B1") %>% 
  group_by(mois) %>% 
  summarise(
    cost = sum(Montant),
    n = sum(Nombre)
  ) %>% 
  mutate(cost_unit = cost / n) %>% 
  kable
```

Un classement des coûts unitaires par classe ATC.

```{r result = 'asis'}
tab_clean %>% 
  filter(Libellé.ATC.2 != "") %>% 
  group_by(Libellé.ATC.2) %>% 
  summarise(
    cost = sum(Montant),
    n = sum(Nombre)
  ) %>% 
  mutate(cost_unit = cost / n) %>% 
  arrange(desc(cost_unit)) %>% 
  slice(1:10) %>% 
  kable
```
